【裁判字號】    91,上易,1615
【裁判日期】    920429
【裁判案由】    違反商標法
【裁判全文】
臺灣高等法院高雄分院刑事判決                  九十一年度上易字第一六一五號
    上訴人
    即被告    甲○○
  選任辯護人  溫三郎
右上訴人因違反商標法案件，不服臺灣高雄地方法院九十一年度易字第二一七二號中
華民國九十一年十月廿二日第一審判決（起訴案號：臺灣高雄地方法院檢察署九十年
度偵字第一八三五○號），提起上訴，本院判決如左：
      主  文
原判決撤銷。
甲○○無罪。
      事  實
一、公訴意旨略以：被告甲○○係設於高雄市○○區○○路卅六號九樓之十四「明日
    中國晚報」報社負責人，經營報紙為業，王維新（待到案另行審結）擔任「明日
    中國晚報」名譽董事長，甲○○與王維新二人明知「中國晚報」圖樣係中國晚報
    社股份有限公司（下稱中晚報社）向經濟部中央標準局（後改制為經濟部智慧財
    產局）申請註冊取得服務標章專用權之服務標章圖樣，專用於報業新聞傳輸之服
    務，專用期間自民國（以下同）八十七年七月一日起，至九十七年六月三十日止
    ，而該服務標章在國內市場行銷多年，為相關大眾所共知之服務標章圖樣，且均
    尚在專用期間內，任何人未經該等服務標章專用權人之同意或授權，不得於同一
    或類似商品、服務，使用相同或近似於此等註冊服務標章。詎甲○○與王維新二
    人在未得中晚報社之同意或授權之情形下，竟共同基於意圖欺騙他人與惡意使用
    他人註冊服務標章圖樣中文字之概括犯意，作為自己商號名稱之特取部分之犯意
    聯絡，由甲○○在上述明日中國晚報地址，自八十九年八月二十二日起，連續委
    託不知情之印刷廠，印製發行「明日中國晚報」字樣於其發行之報紙上，使用近
    似於「中國晚報」服務標章之圖樣於報紙之類似商品，在各地區發行販售，經中
    晚報社於八十九年十一月二十二日發函請求停止使用，而不停止使用，仍惡意使
    用中晚報社註冊服務標章「中國晚報」中之文字，作為「明日中國晚報」商號之
    特取部分，經營同一服務之業務，並以此一方法，每日連續發行「明日中國晚報
    」報紙，因認被告甲○○涉有商標法第六十二條第一款、第七十七條之仿冒服務
    標章罪嫌及商標法第六十五條、第七十七條之惡意使用他人服務標章名稱罪嫌。
二、公訴人認上訴人甲○○涉有違反商標法罪嫌，係以右揭事實，業據告訴人中晚報
    社指訴綦詳，復有「中國晚報」服務標章註冊證、中晚報社致甲○○及王維新之
    存證信函、明日中國晚報營利事業登記證、明日中國晚報、中國早報晚報之報紙
    附卷可稽，參以明日中國晚報之「明日」二字，顯較「中國晚報」四字之字體為
    小，極易與告訴人發行之中國晚報相混，一般人難以區別等語，為其論据。
三、訊據上訴人甲○○矢口否認違反商標法，辯稱：我發行的明日中國晚報有申請營
    利事業登記，前身為「今日中國晚報」，今日中國晚報在八十五年間就有辦理營
    利事業登記，已刊行多年，我接手後將「今日中國晚報」改為「明日中國晚報」
    ，自八十八年十二月間迄九十年五月告訴人提出告訴前，均未見告訴人有何反對
    意見，至「明日中國晚報」於第一版標頭改版，告訴人方有反應，我僅將「明日
    」二字藝術化，主觀上並無侵犯「中國晚報」服務標章惡意，由於告訴人堅持「
    明日中國晚報」之報頭有爭議，我業已將「明日」二字特別放大，甚至已將「明
    日」二字改為正體，足見我實無仿用之必要及意思，告訴人雖有「中國晚報」之
    註冊服務標章，惟其在市面上係以「中國早報、晚報」出版、行銷，被告以「明
    日中國晚報」出版、行銷，並無「意圖欺騙他人」或「惡意使用他人註冊服務標
    章」情事，告訴人出版之「中國晚報」，標頭以「臺灣華爾街股市專業報」自居
    ，同時載明「本報宗旨為財經專業、打擊黑金、保障散戶、股市興隆」等，與「
    明日中國晚報」為一般專業綜合新聞報紙，性質上截然不同，一般人均可明白分
    辨，足見我並無「意圖欺騙他人」及「惡意使用」，而「經營同一或類似商品之
    業務」情事，告訴人發行之「中國早報、晚報」本來發行量極少，再加上股市不
    景氣，更形同絕版，市面上根本買不到，不若「中國時報」或「聯合報」系，擁
    有全國知名度及發行量，我實無「意圖詐騙」及「惡意使用」之必要，現今報業
    解禁，百家爭鳴，競爭激烈，求生不易，再加上景氣不佳，除少數一、二家報業
    尚可維持損益平衡外，其餘均每月虧損嚴重，根本不敷成本，我承受他人之「今
    日中國晚報」，本在維持員工生計，不但無利可圖，每月虧損連連，故我實無惡
    意使用「中國晚報」或「中國早報、晚報」之必要等語。經查：
（一）証人蔡永林陳稱：「（問：你是明日中國晚報駐屏東區特派員、還有屏東區主
      任？）是的」「（問：你在明日中國晚報服務多久？）答：將近兩年」「（問
      ：在此之前，你也在今日中國晚報的擔任特派員？）答：那時是今日中國晚報
      屏東新聞中心主任」「（問：你在今日中國晚報服務多久？）答：八十六年九
      月延續下來到現在都沒有離開過」「（問：以前今日中國晚報的負責人是誰？
      ）答：老闆我們不認識，我們只知道社長叫『阿華』，當時跟我接洽都是甲○
      ○，他當時是今日中國晚報社長的特別助理」「（問：今日中國晚報後來被甲
      ○○買去，改成明日中國晚報？）答：是甲○○把他接下來」「（問：今日中
      國晚報八十六年就有了嗎？）答：是的」「（問：那時今日中國晚報設在何處
      ？）答民國六十八年是中國晚報，民國八十六年改為今日中國晚報，地點好像
      是沿著中正路走到最後面的地方」「（問：民國六十八年就有中國晚報這個報
      紙？）答：是的，當時是由劉恆修當發行人」「（問：中國晚報和今日中國晚
      報有何關係？）答：是劉恆修欠今日中國晚報社長的錢，後來就讓給他，改為
      今日中國晚報」等語（見九十二年三月十日本院訊問筆錄）。又「今日中國晚
      報社」係於八十六年十一月廿二日向高雄市政府建設局辦理營利事業登記，並
      於同年十二月十五日核准在案，此有高雄市政府建設局九十二年三月廿日高市
      建設二字第○九二○○○四九二八函及所附送之營利事業登記資料可稽。又今
      日中國晚報於八十六年十二月九日就有這個報紙，此有辯護人提出之八十六年
      十二月九日該日報紙可憑，而告訴人之「中國晚報」是於八十七年七月一日起
      才取得服務標章專用權，已在上訴人甲○○之前手於八十六年十一月廿二日向
      高雄市政府建設局辦理營利事業登記，並於同年十二月十五日核准在案之後，
      是上訴人甲○○之前手使用「中國晚報」之名稱，是在告訴人取得服務標章專
      用權之前，應可認定。
（二）按在他人申請商標註冊前，善意使用相同或近似之商標圖樣於同一或類似之商
      品，不受他人商標專用權之效力所拘束，商標法第二十三條第二項前段定有明
      文。本件上訴人甲○○之前手早於八十六年十一月廿二日即以「今日中國晚報
      」之名義向高雄市政府建設局辦理營利事業登記，並於同年十二月十五日核准
      在案，並於八十六年十二月間即有「今日中國晚報」之報紙發行，已如前述，
      而告訴人公司是遲至半年後即八十七年七月一日才取得「中國晚報」之服務標
      章專用權，則告訴人嗣後才取得之服務標章專用權，依商標法第七十七條準用
      第二十三條第二項前段之規定，並無拘束原先即已合法使用該名稱之上訴人甲
      ○○之效力。
    綜上所述，因上訴人甲○○之前手早於八十六年十一月廿二日即以「今日中國晚
    報」之名義向高雄市政府建設局辦理營利事業登記，並於同年十二月十五日核准
    在案，並於八十六年十二月間即有「今日中國晚報」之報紙發行，上訴人甲○○
    是承襲其前手之權利，告訴人公司嗣後於八十七年七月間才取得之服務標章專用
    權，自無拘束原先即已合法使用該名稱之上訴人甲○○之效力，尚難認上訴人甲
    ○○違反商標法，此外復查無其他確切証据証明被告有何違反商標法犯罪情事，
    其犯罪即屬不能証明。
四、原審不察，遽予論科，尚有未洽，上訴人甲○○上訴指摘原判決不當，為有理由
    ，原判決自應予撤銷，並改為上訴人甲○○無罪之判決，以免冤抑。
據上論結，應依刑事訴訟法第三百六十九條第一項前段、第三百六十四條、第三百零
一條第一項，判決如主文。
本案經檢察官張金塗到庭執行職務。
中     華     民     國     九十二      年      四      月     二十九   日
                              臺灣高等法院高雄分院刑事第九庭
                                  審判長法官  張明松
                                        法官  任森銓
                                        法官  張盛喜
右正本證明與原本無異。
不得上訴。
                                  法院書記官  楊茱宜
中     華     民     國     九十二      年      四      月    二十九    日


司法院資訊處製作；財團法人民間司法改革基金會備份。
